【裁判字號】    97,訴,618
【裁判日期】    970925
【裁判案由】    醫師法
【裁判全文】
臺北高等行政法院判決
                                     97年度訴字第618號
                              .
原      告  甲○○
訴訟代理人  曾大中律師
被      告  臺北市政府
代  表  人  乙○○（市長）
訴訟代理人  丁○○
            戊○○
            丙○○
上列當事人間因醫師法事件，原告不服行政院衛生署醫師懲戒覆
審委員會中華民國97年1月8日衛署覆懲字第0970201252號附編號
0041號決議，提起行政訴訟。本院判決如下：
    主  文
原告之訴駁回。
訴訟費用由原告負擔。
    事  實
一、事實概要：原告係台北市大安區楊氏診所負責醫師，其以專
    業身分於「獨家報導」雜誌94年7月15日第883期（以下簡稱
    系爭雜誌）第36頁、第37頁為「卡燒包、蒟蒻餅乾」產品廣
    告代言楊氏診所，有違反醫師代言原則之情形，經衛生署中
    醫藥委員會函轉被告所屬衛生局查證屬實，以原告違反醫師
    法第25條第5款規定移付懲戒，經被告所屬醫師懲戒委員會
    （以下簡稱醫懲會）於95年4月6日以府衛醫護字第
    09572637700號懲戒決議書處原告停業1個月，並接受1年內
    完成10小時醫學倫理及醫學法律繼續教育。原告不服，提起
    覆審，亦遭決議駁回，遂向本院提起行政訴訟。
二、兩造聲明：
  (一)原告聲明：
    1.覆審決議、原決議均撤銷。
    2.訴訟費用由被告負擔。
  (二)被告聲明：
    1.駁回原告之訴。
    2.訴訟費用由原告負擔。
三、兩造爭點：原告究有無以醫師專業身分，於系爭雜誌為「卡
              燒包、蒟蒻餅乾」產品代言，而有違反醫師代言
              原則之情形？
  (一)原告主張之理由：
    1.查系爭雜誌第36頁、第37頁所刊載之「自信享瘦人生、胖
      姊弟陽光瘦身法」一文，應與第37頁右側刊登之「卡燒包
      、蒟蒻餅乾」產品廣告分別觀之，前者根本非以原告為受
      訪對象，顯然與代言行為無涉，茲說明如下：
      「自信享瘦人生、胖姊弟陽光瘦身法」一文係由獨家報
        導記者實際採訪留姓姊弟後所撰寫，且最後校對者係楊
        氏國際生化科技股份有限公司（以下簡稱楊氏公司），
        原告既非撰文者，亦非受訪對象，更非校對者，則不論
        該文內容為何，原告皆未有任何代言行為，亦無宣傳「
        卡燒包、蒟蒻餅乾」產品之行為。
      其次，該文主要篇幅均係受訪者敘述其個人之瘦身經驗
        ，其中極少數與原告有關之文字亦僅係受訪者表示「醫
        師（即原告）只簡單告訴她，拒絕澱粉類、甜食，找出
        自己應當正確進食的頻率與份量，再搭配醫師的處方，
        就可以輕鬆瘦身」等語而已，核其轉述內容並無任何虛
        偽不實或錯誤之處，而原告之說明亦無關於代言、廣告
        或推薦任何產品。至緊接在後之文字敘述「可愛的湘茹
        （即受訪者）只要一天一包卡燒包．．．會選擇拿楊氏
        蒟蒻餅乾當零嘴」云云，則明顯係採訪人就受訪者採訪
        後所為之撰述，不僅非原告之陳述，更非受訪者轉述原
        告有如此告知，當然不生原告「代言、背書或影射」產
        品之問題。
    2.次查系爭雜誌第37頁右側關於「卡燒包、蒟蒻餅乾」之廣
      告係由楊氏公司出資刊登，縱因載有原告照片及與原告執
      業診所相同之地址、電話資料，而認原告有為上述產品代
      言之虞，惟系爭產品廣告全然未提及該產品於醫療、健康
      之療效與功效，即難謂係業務上不正當行為，謹陳述如下
      ：
      「卡燒包、蒟蒻餅乾」產品係由楊氏公司製作、生產、
        販售，而系爭產品廣告亦係由楊氏公司出資向獨家報導
        周刊雜誌社（以下簡稱獨家報導雜誌社）購買版面所刊
        登，有該雜誌社所開立之廣告費用收據為證。楊氏公司
        當時雖係由原告之親屬擔任負責人，惟於法律、事實上
        仍與原告為不同權利主體，原告實際上根本未為任何廣
        告行為。
      系爭產品廣告雖有註記原告執業診所之電話與地址，且
        使用包含原告在內之醫師合照，然楊氏公司顯係企圖攀
        附原告名氣，以達為該公司產品促銷之效果。至覆審決
        議雖據獨家報導雜誌社合約書，認該廣告係以「楊氏診
        所」名義刊載，惟細觀合約書下方「委託單位」欄明顯
        記載係「楊氏公司」，並蓋有該公司大小章，則所謂以
        「楊氏診所」名義刊載一節，亦應係楊氏公司有意無意
        ，或獨家報導雜誌社經辦人之誤繕，實與原告或楊氏診
        所無關。經查原告先前因與楊氏公司主事人員為親屬關
        係，基於信任，乃未對該公司之廣告內容進行了解，惟
        本件發生後，原告業已於95年3月17日以台北逸仙郵局
        第0374號存證信函請楊氏公司停止使用與原告或楊氏診
        所有關之相片或資料，足以釐清原告與楊氏公司之關係
        ，且之後亦不再復見楊氏公司之廣告與原告有任何牽連
        。況食品衛生管理法固規定食品不得為醫療效能之標示
        、宣傳或廣告，系爭產品廣告內容完全沒有任何敘述、
        宣稱該產品具有「醫療、健康或保健」功效之文字，又
        何以據此稱原告之行為不當？
    3.縱將系爭雜誌第36頁、第37頁所刊載之「自信享瘦人生、
      胖姊弟陽光瘦身法」一文與第37頁右側刊登之「卡燒包、
      蒟蒻餅乾」產品廣告合併觀之，而指原告難謂不知情，亦
      無法證明原告有親自或同意為任何代言行為。經查：
      覆審決議認「廣告」之判斷重點在於訊息提供者客觀呈
        現在外之主觀意圖，就前文與系爭產品廣告內容「前後
        對應」觀之，顯能認定原告有為系爭產品代言背書之行
        為。惟如前述，系爭採訪文稿與產品廣告並非原告指示
        刊載，而係由楊氏公司付費、校對、請求刊登，縱強以
        楊氏公司於系爭產品廣告所刊登之免付費預約電話與楊
        氏診所相同為由，認原告「難謂不知情」，亦僅屬臆測
        ，且縱算「知情」，該廣告行為仍係由楊氏公司為之，
        而非原告，原告充其量僅係消極的未制止楊氏公司刊登
        該廣告而已（且醫懲會亦未證明），並無為產品代言之
        積極行為。而醫師法第25條第5款所處罰之醫師於業務
        上不正當行為，核其性質，應以積極之作為為限，消極
        之不作為似無構成「不正當行為」之餘地，豈能將行政
        院衛生署（以下簡稱衛生署）93年6月8日衛署醫字第
        0930203280號函釋（以下簡稱衛生署93年6月8日函釋）
        說明二所揭示之醫師代言產品之處理原則「醫事人員為
        產品代言，其宣傳內容如經科學研究證實或假藉未曾發
        表之研究報告，而為產品代言、背書或影射，其具醫療
        、健康之療效或功效，誤導消費者購買之虞者，應依業
        務上不正當行為論處，醫師應依醫師法第25條第5款業
        務不正當行為移付懲戒。」，強行套用於原告，命原告
        為他人之行為負責？
      又訴外人趙建銘具醫師身份，其之前「親自現身」為臍
        帶血公司拍照，並廣泛大肆刊登於業者之廣告文宣，何
        以未見醫懲會依相同標準處理？另台北市某醫師「親自
        召開記者會」，公然且「積極」宣稱「打點滴可『減肥
        』」，亦僅遭處分「停業1個月」（鈞院94年訴字第
        3612號判決參照）；94年間前立委即訴外人林進興與12
        名醫師聯名召開記者會，公布台中市長個人之病歷資料
        ，嚴重違背醫師倫理，亦僅分別遭「停業1個月」，甚
        至「警告」不等之懲戒處分（鈞院96年訴字第810號判
        決參照）。此等案例與本件醫懲會所謂之代言行為相衡
        ，孰輕孰重，至為灼然，是原處分違反比例原則，極為
        明確。綜上，原處分及覆審決議認事用法均有違誤，皆
        應予撤銷。
  (二)被告答辯之理由：
    1.按「醫師有下列情事之一者，由醫師公會或主管機關移付
      懲戒：一、業務上重大或重複發生過失行為。二、利用業
      務機會之犯罪行為，經判刑確定。三、非屬醫療必要之過
      度用藥或治療行為。四、執行業務違背醫學倫理。五、前
      4款及第28條之4各款以外之業務上不正當行為。」、「醫
      師懲戒之方式如下：一、警告。二、命接受額外之一定時
      數繼續教育或臨床進修。三、限制執業範圍或停業1個月
      以上1年以下。四、廢止執業執照。五、廢止醫師證書。
      前項各款懲戒方式，其性質不相牴觸者，得合併為一懲戒
      處分。」，分別為醫師法第25條、第25條之1所規定。次
      按有關「業務上不正當行為」，依司法院大法官會議釋字
      第545號解釋，係指「醫療業務行為雖未達違法之程度，
      但有悖於醫學學理及醫學倫理上之要求而不具正當性應予
      避免之行為」。又按「主旨：有關報紙登載『包皮有什麼
      害處』論述，於兩邊刊登『中信診所』與『○○○診所』
      醫療廣告處理疑義乙案。．．．說明：．．．二、該兩家
      廣告，經常於中間夾有醫療論述，以增強廣告效果，．．
      ．雖經該兩家負責醫師分別否認刊登，惟其內容既與其醫
      療廣告科別相關，且排於其兩家醫療廣告之間，其廣告與
      論述外框形色亦均相同，顯屬共同以不正當方法招徠醫療
      業務，以違反醫師業務廣告業務管理辦法．．．。」，為
      衛生署75年4月25日衛署醫字第593468號函所明揭。再按
      「醫事人員為產品代言，其宣傳內容如經科學研究證實或
      假藉未曾發表之研究報告，而為產品代言、背書或影射，
      其具醫療、健康之療效或功效，誤導消費者購買之虞者，
      應依業務上不正當行為論處，醫師應依醫師法第25條第5
      款業務不正當行為移付懲戒。」，為衛生署93年6月8日函
      釋說明二所揭示之「醫師代言產品之處理原則」。
    2.本件原告訴稱略謂系爭雜誌第36頁、第37頁刊登「自信享
      瘦人生、胖姐弟陽光瘦身法」一文，與第37頁右側登載之
      「卡燒包、蒟蒻餅乾」產品廣告應分開觀之，前者內容非
      以原告為受訪對象，顯與代言無涉，後者則係由楊氏公司
      出資刊登，與原告無關；醫懲會縱以系爭產品廣告刊載原
      告照片及與原告執業診所相同之地址、電話資料，認原告
      有代言之實，惟系爭產品廣告全未提及該產品於醫療、健
      康之療效與功效，即難謂係業務上不正當行為等語。經查
      ：
      系爭雜誌第36頁、第37頁刊載「自信享瘦人生，胖姐弟
        陽光瘦身法」之採訪稿，雖係由雜誌社派記者前往採訪
        當事人後撰寫，惟係經楊氏公司校對完成始刊登，此觀
        獨家報導雜誌社95年7月24日獨家編字第95072403號函
        即明。而系爭雜誌第37頁右側刊登原告以醫師專業身分
        為「卡燒包、蒟蒻餅乾」產品廣告代言楊氏診所之廣告
        文案內容，雖係由楊氏公司出資，惟係以楊氏診所名義
        刊載2期，每期2頁（內頁且跨頁），有獨家報導雜誌社
        94年11月21日獨家編字第94112103號函檢附之合約書影
        本1份附於原處分卷可稽。又楊氏公司負責人與原告係
        屬夫妻關係，且廣告內附之免付費預約專線及地址皆與
        楊氏診所相同，亦為原告所自承，故原告謂其不知情，
        ，顯係事後狡辯之詞。
      第按食品不得為醫療效能之標示、宣傳或廣告，為食品
        衛生管理法第19條第2項所明定。而所謂「廣告」係指
        「基於促進商品或勞務的銷售或傳達個人或社會團體理
        念之主觀目的，而提出客觀上具有說服作用的資訊及情
        報，將之置於中介之傳播媒體上，朝著訊息接收者之方
        向傳達」之社會活動，其判斷重點在於訊息提供者客觀
        呈現在外之主觀意圖。對照系爭雜誌第36頁、第37頁刊
        登之「自信享瘦人生、胖姐弟陽光瘦身法」採訪稿涉及
        病人至楊氏診所接受減重課程與治療，並搭配卡燒包與
        蒟蒻餅乾之減重成功實例，及第37頁右側所載「卡燒包
        、蒟蒻餅乾」產品廣告暨楊氏診所醫師團照及楊氏診所
        之地址、電話等資料，原告顯係為使社會大眾產生「卡
        燒包、蒟蒻餅乾」產品具有醫療、瘦身之療效或功效，
        獲得醫界認同與支持之意思，而以其醫師之醫療專業身
        分為該「卡燒包、蒟蒻餅乾」產品代言、背書。惟依健
        康食品管理法第2條規定，該法所稱健康食品，指具有
        保健功效，並標示或廣告其具該功效之食品；所稱之保
        健功效，係指增進民眾健康、減少疾病危害風險，且具
        有實質科學證據之功效，非屬治療、矯正人類疾病之醫
        療效能，並經中央主管機關公告者。系爭「卡燒包、蒟
        蒻餅乾」係屬食品而非藥品，亦未領有衛生署發給之健
        康食品認證，且該食品未具醫學臨床實驗證實等相關證
        據資料，自不得宣稱具醫療、健康之療效或保健功效。
        是以，原告代言未經科學證實或未發表相關研究報告之
        「卡燒包、蒟蒻餅乾」產品，涉及違反衛生署93年6月8
        日函釋所明揭醫師代言之處理原則，則本件違規事證明
        確，足堪認定，已構成醫師法第25條第5款規定之業務
        上不正當行為，故醫懲會視情節酌予處分，尚無不合。
        至原告援引他案與本件代言行為相衡，認有違反比例一
        節，因他案僅具個案拘束力，故與本件無關。另楊氏公
        司刊登系爭規廣告，業經被告所屬衛生局於95年1月16
        日以北市衛藥食字第09530427100號行政處分書課以罰
        鍰新台幣3萬元，並命立即停止刊登違規廣告，亦經該
        公司繳清罰鍰確定在案，併此陳明。綜上論結，原告之
        訴為無理由，應予駁回。
    理  由
一、按「醫師有下列情事之一者，由醫師公會或主管機關移付懲
    戒：一、業務上重大或重複發生過失行為。二、利用業務機
    會之犯罪行為，經判刑確定。三、非屬醫療必要之過度用藥
    或治療行為。四、執行業務違背醫學倫理。五、前4款及第
    28條之4各款以外之業務上不正當行為。」、「醫師懲戒之
    方式如下：一、警告。二、命接受額外之一定時數繼續教育
    或臨床進修。三、限制執業範圍或停業1個月以上1年以下。
    四、廢止執業執照。五、廢止醫師證書。」，醫師法第25條
    及第25條之1第1項分別定有明文。
二、本件原告係台北市大安區楊氏診所負責醫師，其以專業身分
    於「獨家報導」雜誌94年7月15日第883期第36頁、第37頁為
    「卡燒包、蒟蒻餅乾」產品廣告代言楊氏診所，涉及違反醫
    師代言原則，經衛生署中醫藥委員會函轉被告所屬衛生局查
    證屬實，以原告違反醫師法第25條第5款規定移付懲戒，經
    醫懲會於95年4月6日以府衛醫護字第09572637700號懲戒決
    議書決定處原告停業1個月，並接受1年內完成10小時醫學倫
    理及醫學法律繼續教育。原告不服，提起覆審，亦遭決議駁
    回，遂向本院提起行政訴訟，並主張系爭雜誌第36、37頁所
    刊載之文章係雜誌社自己去採訪撰寫的，與伊無關，且「卡
    燒包、蒟蒻餅乾」產品係楊氏公司所生產，該則廣告亦為該
    公司所刊載，亦與伊無關連，又是否構成醫師法第25條第5
    款業務上不正當行為，應以積極之行為始足當之，消極之不
    作為似無構成不正當行為之餘地，故原決議顯有違誤，自應
    予撤銷等語。被告則以系爭廣告雖係由楊氏公司出資，惟係
    以楊氏診所名義刊載2期，由合約書及楊氏公司委刊單可看
    出委刊單位為楊氏診所，廣告名稱為楊氏專業醫學減肥中心
    ，且系爭廣告內所載之免付費預約專線及地址皆與楊氏診所
    相同，委刊廣告承辦人楊名衡係原告之兄弟，楊氏公司負責
    人為原告配偶，原告稱不知悉該則廣告云云不足採信，其以
    醫師專業身分為「卡燒包、蒟蒻餅乾」產品代言，所為已構
    成醫師法第25條第5款規定之業務上不正當行為，被告所屬
    醫懲會予以決議處分，於法並無不合等語資為答辯。茲本件
    兩造所爭執者厥為原告究有無以醫師專業身分，於系爭雜誌
    為「卡燒包、蒟蒻餅乾」產品代言，而有違反醫師代言原則
    之情形？經查：
  (一)被告認原告有違反醫師法第25條第5款規定即「醫師有下列
    情事之一者，．．．．五、前4款及第28條之4各款以外之業
    務上不正當行為。」之情形，而該款規定所稱「業務上不正
    當行為」，依司法院大法官會議釋字第545號解釋，係指「
    醫療業務行為雖未達違法之程度，但有悖於醫學學理及醫學
    倫理上之要求而不具正當性應予避免之行為。」，乃基於醫
    師於醫療業務，依專業知識，客觀上得理解不為法令許可之
    行為，且醫師於醫療、全民健康保險特約事項，提供病患或
    被保險人醫療保健及其他相關服務，如有違法或不正當行為
    ，將危害醫療安全、國民健康。故91年1月16日修正施行後
    之醫師法就醫師違背職業上應遵守之行為，授權主管機關視
    違法或不正當行為之危害程度，得於「1個月以上1年以下停
    業處分或廢止其執業執照等」決定其懲處，乃為維護醫師職
    業倫理、促進國民健康、提昇醫療服務品質、維持社會秩序
    、增進公共利益所必要，此觀上開解釋即明。次按「醫師以
    照顧病患的生命與健康為使命，除維持專業自主外，當以良
    知和尊重生命尊嚴之方式執行醫療專業，以維繫良好的醫療
    執業與照顧病患的水準，除了考量對病人的責任外，同時也
    應確認自己對社會、其他醫事人員和自己的責任，並應基於
    倫理自覺，實踐醫師自律、自治，維護醫師職業尊嚴與專業
    形象，爰訂定醫師倫理規範，引導醫師遵守正當行為的基本
    倫理準則，切盼全國醫師一體遵行。」，乃身為專業醫師所
    深自熟諳並應予切實遵守之醫師倫理規範前言，原告身為專
    業醫師，自不容諉為不知。是以，所謂「業務上不正當行為
    」，從廣義解釋，即該等執行業務非僅狹義限於醫師對個案
    病人實施醫療行為，對於醫師利用其身分及醫學專業而從事
    非直接對病人實施醫療行為之情形，例如評估被保險人是否
    符合保險給付條件、鑑定其他醫師之醫療行為是否符合醫療
    常規、或受非其看診病人提供專業諮詢意見等，亦應包括於
    廣義之執行業務之概念下，該等行為如有違反倫理之行為，
    應無不能依醫師法加以懲戒之理，合先敘明。
  (二)本件依獨家報導周刊雜誌社95年7月24日獨家編字第
    95072403號函說明欄一、二、三所載內容，有關獨家報導第
    883期第36頁、37頁所刊載「自信享受人生胖姐弟陽光瘦身
    法」一文及廣告文案（包括內容）全係楊氏公司所提供並要
    求刊登，該文案採訪期間並未接觸任何醫師，且該文及廣告
    皆與楊氏公司校對完成後始刊登等情，除有上開函影本附於
    原處分卷可稽，復為原告所不爭執，是原告所主張系爭廣告
    委刊單之委刊單位固記載為楊氏診所，然委刊單位章處係以
    楊氏公司名義簽章，且廣告費收據頭係楊氏公司，故系爭
    廣告係由楊氏公司所提供等語，固非全然無據。惟查系爭雜
    誌第36頁、第37頁所刊登之「自信享瘦人生、胖姐弟陽光瘦
    身法」一文，主要係以消費者至楊氏診所接受減重課程與治
    療，並搭配卡燒包與蒟蒻餅乾之減重成功瘦身實例為主，第
    以該期雜誌第37頁『下決心找回自信』一段中述及「．．．
    間接得知了長期幫助肥胖者成功減重的『楊氏診所』，．．
    ．．一開始我不大相信，『楊醫師』真的能讓我瘦下來．．
    ．」等字樣，其旁並佐以消費者湘茹照片，其下記載「在『
    楊氏診所』成功瘦身的湘茹，目前仍繼續努力，．．．」等
    字眼，本難謂該文與『楊氏診所』、『楊醫師』無關；且系
    爭雜誌第37頁右邊所刊登之系爭廣告，係依序刊登卡燒包、
    蒟蒻餅乾實物及購買方式、購買地暨楊氏診所醫師團5名醫
    師照片、免付費預約專線、楊氏診所與楊氏公司網址暨台北
    、土城、台中、高雄之地址、電話，楊氏診所醫師5名醫師
    團照後方，亦有『楊氏診所』字樣圖片，核與系爭廣告楊氏
    公司名稱最左邊『楊氏診所』字樣圖片相類似，是其外觀上
    有足使一般社會大眾產生該廣告係楊氏診所與楊氏公司為聯
    合刊登者之印象，參以前述「自信享受人生胖姐弟陽光瘦身
    法」一文內容復闡述「．．．幫助肥胖者成功減重的『楊氏
    診所』，．．．．『楊醫師』真的能讓我瘦下來．．．」等
    字樣互為輝映，自足令人誤為原告所負責之楊氏診所確係以
    醫師專業身分為「卡燒包、蒟蒻餅乾」產品廣告代言；況系
    爭廣告之委刊單位係記載為楊氏診所，地址為臺北市○○○
    路280巷24號3樓，乃楊氏診所之營業地址，廣告名稱為「楊
    氏專業醫學減肥中心」，承辦人楊名衡係原告之兄弟，刊登
    版面、版位為每期2頁、內頁（跨頁），刊登次數為2次，復
    有獨家報導週刊雜誌社94年11月21日獨家編字第94112103號
    函所附合約書（即委刊單）影本1份在卷足資參照，獨家報
    導週刊雜誌社並於該函說明欄二、書明「廣告文案及內容完
    全由客戶提供」字樣，益徵原告對其以楊氏診所名義刊登廣
    告，並提供楊氏診所5名醫師團照及『楊氏診所』市招字樣
    與圖片刊登在系爭卡燒包、蒟蒻餅乾廣告內等情，甚為明暸
    ，遑論楊氏公司負責人邱培倫係原告配偶，原告所稱系爭廣
    告委刊單之委刊單位之記載有所錯誤，其不知情云云，顯為
    事後推卸之詞，委無可採。是系爭廣告之整體觀察，有令一
    般消費大眾或閱聽人產生楊氏診所確擔任「卡燒包、蒟蒻餅
    乾」產品廣告代言者之印象，堪以認定。
  (三)又查食品衛生管理法第19條第1項將廣告訊息內容「易生誤
    解」之情形亦納入規制範圍內，其立法意旨即係要確立普通
    「食品」（或其添加物）在衛生行政領域內之合理管制歸類
    ，藉以與「藥物」或「健康食品」有所區隔，以維護社會大
    眾對各式各樣食用品之基本訊息認知。若食品宣稱有特定之
    保健功效，自應循「健康食品管理法」之規定，提具相關研
    究報告報請行政院衛生署核准，始得宣稱具有該等功效，而
    未經政府機關核准或相關公正專業團體檢驗認證等相關程序
    ，卻以廣告訊息以暗示或隱喻之方式聲稱有特定之保健功效
    ，即有使消費者易生誤解之情形，而屬上開法令欲規範之範
    圍。是以，違規廣告之認定，自應就個案所欲傳達消費者訊
    息之整體表現，包括文字敘述、產品品名、圖案、符號等綜
    合研判後而為認定。本件原告主張系爭廣告全未提及該產品
    於醫療、健康之療效與功效，即難謂係業務上不正當行為云
    云。經查楊氏公司因刊登系爭規廣告，業經被告所屬衛生局
    於95年1 月16日以北市衛藥食字第09530427100 號行政處分
    書課以罰鍰新台幣3 萬元，並命立即停止刊登違規廣告確定
    在案，復經該公司繳清罰鍰，有上開處分影本在卷可佐，是
    系爭「卡燒包、蒟蒻餅乾」食品產品並未領有衛生署發給之
    健康食品認證，亦不具有減重療效或保健功效，堪以確定。
    第以醫師業務之概念並非限於對特定病患所為之醫療診治行
    為方屬執行業務，重心乃在於其專業之屬性地位，而專業具
    有心智與智慧之特殊性，其對外所顯現與專業印象或專業能
    力有關之事務，均屬所謂『業務』之範疇。本件原告擔任負
    責人之楊氏診所，以5 名身著醫師服裝之醫師團照及『楊氏
    診所』名義、市招字樣圖片等出現在系爭廣告中，當然係以
    專業之屬性地位為之，而對外所顯現與專業印象或專業能力
    有關之事務，自屬其業務之範圍，此與「卡燒包、蒟蒻餅乾
    」產品究係何人所生產及其營業銷售情形係屬二事，原告以
    該等產品係楊氏公司所生產，與伊無關云云，顯係將楊氏診
    所是否有違反專業醫師代言產品之情形與廣告內容是否涉及
    虛偽、誇張或醫藥效能一節混為一談，自無足取。從而被告
    以系爭廣告整體表現已涉及原告所負責之楊氏診所，利用醫
    師專業身分，代言未經科學證實或未發表相關研究報告確認
    具有減重療效或保健功效，亦未領有衛生署發給之健康食品
    認證之「卡燒包、蒟蒻餅乾」產品，所為違反衛生署93年6
    月8 日函釋所明揭醫師代言之處理原則，足使社會大眾產生
    「卡燒包、蒟蒻餅乾」產品具有醫療、瘦身之療效或功效，
    涉及廣告易生誤解之情形，該當於醫師法第25條第5 款所規
    定業務上不正當之行為之要件，而予以處罰原告，即非無憑
    。至原告所舉其他案例是否合法，與本件無關，亦與比例原
    則無涉，自非本件所應予審酌，附此述明。
  綜上所述，本件被告所為原決議，即原告停業1個月，並接受1
  年內完成10小時醫學倫理及醫學法律繼續教育，揆諸首揭法條
  規定及上開說明，並無違誤，覆審決議予以維持，亦無不合，
  原告徒執前詞，訴請撤銷，為無理由，應予駁回。另兩造其餘
  之陳述及主張等，因與本件判決結果不生影響，爰不予一一指
  駁論究，併此敘明。
據上論結，本件原告之訴為無理由，依行政訴訟法第98條第1項
前段，判決如主文。
中    華    民    國    97    年    9     月    25    日
                    臺北高等行政法院第五庭
                              審判長法  官  張  瓊  文
                                    法  官  蕭  忠  仁
                                    法  官  林  育  如
上為正本係照原本作成。
如不服本判決，應於送達後20日內，向本院提出上訴狀並表明上
訴理由，如於本判決宣示後送達前提起上訴者，應於判決送達後
20日內補提上訴理由書（須按他造人數附繕本）。
中    華    民    國    97    年    9     月    25    日
                                    書記官  蘇  亞  珍


司法院資訊處製作；財團法人民間司法改革基金會備份。
